臺灣高等法院交通事件裁定　　　　　　100年度交抗字第488號
抗　告　人
即受處分人　陳琨杰
上列抗告人因違反道路交通管理處罰條例案件，不服臺灣板橋地
方法院，中華民國100年3月21日所為裁定（100年度交聲字第649
號，原處分案號：交通部公路總局臺北區監理所板橋監理站100
年2月11日板監裁字第裁41-C00000000號），提起抗告，本院裁
定如下：
    主  文
抗告駁回。
    理  由
一、原裁定意旨略以：受處分人陳琨杰於民國98年12月14日0時
    40分許，騎乘車號GGH-321號重型機車，行經新北市板橋區
    ○○○路89巷11號前，因有「汽車駕駛人酒精濃度超過規定
    標準（0.55mg/l以上）」之違規行為，經員警當場製單舉發
    ，原處分機關於100年2月11日以板監裁字第裁41-C00000000
    號違反道路交通管理事件裁決書，依道路交通管理處罰條例
    第35條第1項第1款規定，裁處罰鍰新臺幣（下同）4萬5千元
    等語（99年10月27日已執行吊扣受處分人機車駕駛執照1年
    ，並參加道路交通安全講習）。受處分人辯稱：伊酒後駕車
    之違規行為業經緩起訴處分，並向國庫支付2萬元，原處分
    機關再裁處罰鍰4萬5千元，已違反一事不二罰原則，故請求
    撤銷4萬5千元罰鍰云云。查受處分人同一酒後駕車之行為，
    因同時觸犯刑法第185條之3之公共危險罪，經移送臺灣板橋
    地方法院檢察署檢察官偵辦，經該署檢察官以98年度速偵字
    第7642號為緩起訴處分確定，緩起訴期間1年，緩起訴條件
    為：向國庫支付2萬元，受處分人於99年5月13日已依上開處
    分書之指示匯款，且該緩起訴處分已於100年1月18日期滿而
    未經撤銷，是受處分人之酒後駕車行為，既經檢察官為緩起
    訴處分確定，且受處分人復已依該命令支付具有罰金性質之
    處分金，當應認其已依刑事法律處罰。從而，就受處分人依
    緩起訴處分命令支付2萬元部分，自不應再裁處行政罰，惟
    因其支付上開具有罰金性質之處分金額仍低於道路交通管理
    處罰條例第35條第1項第1款暨違反道路交通管理事件統一裁
    罰基準表所定之4萬5千元罰鍰金額，而應依道路交通管理處
    罰條例第35條第8項規定，就受處分人所繳納不足罰鍰金額
    之2萬5千元部分裁處罰鍰。是原處分機關未審酌行政罰法第
    26條、道路交通管理處罰條例第35條第8項等規範目的，遽
    對受處分人為超額罰鍰之裁罰，尚有未當。從而，受處分人
    之聲明異議，為有理由，因而將原處分撤銷，並自為裁定：
    受處分人汽車駕駛人，駕駛汽車經測試檢定酒精濃度超過規
    定標準，處罰鍰2萬5千元。
二、抗告人即受處分人陳琨杰抗告意旨略稱：當時受處分人已
    騎車回到家樓下，並將車停好，詎警察未依法先予受處分人
    喝水即強迫進行酒測，帶回警局作筆錄，受處分人之測試身
    體平衡動作及身體平衡表均符合安全規定，酒測值是否偽造
    無法得知，但受處分人於筆錄過程意識清醒，並通過平衡測
    試，可證當時受處分人能安全駕駛。受處分人喝酒駕駛後
    ，既經平衡測試符合標準，又無肇事而返家，即不符合「不
    能安全駕駛動力交通工具而駕駛」之處罰要件，警方所為顯
    屬虛擲行政資源，況依道路交通管理處罰條例裁處罰鍰及吊
    扣駕照處分，已臻遏制效果，但警方遽為移送，顯違一事不
    二罰之法理。原裁定事實認定有誤，受處分人係到家樓下
    （新北市板橋區○○○路89巷13號3樓），將機車停妥於11
    號前，將手套及安全帽置於機車置物箱後，正欲上樓睡覺時
    ，警察尾隨而攔阻，非原裁定所謂「騎重型機車行至新北市
    板橋區○○○路89巷11號前」。緩起訴處分之內容及要件
    與不起訴不同，對受處分人課予之負擔，雖非刑罰，但對受
    處分人有財產減少、敦促反省及自由受限之影響，性質上可
    謂刑事處分，受處分人自不應因同一行為，再受其他行政處
    罰。例如於住宅區以小吃店項目申請營業執照經營KTV飲酒
    業，違反土地使用分區管制規定，可依都市計畫法第79條處
    以6萬元以上30萬元以下罰鍰，此種情況建管單位即不得再
    因未經核准變更使用擅自使用建築物，而依建築法第91條規
    定處建築物所有人6萬元以上30萬元以下罰鍰。道路交通
    管理處罰條例第35條第8項規定極不合理，如認違反道路交
    通管理處罰條例，即科罰鍰4萬5千元即可，何需起訴，況刑
    法第185條之3所處罰者應係肇事之駕駛人。臺灣高等法院
    臺中分院96年度交抗字262號裁定以道路交通管理處罰條例
    之裁處包括罰鍰及吊扣駕照處分，前者對於過去義務違反而
    為秩序罰之目的，與刑事制裁所欲達到目的相同，則處以較
    重之刑事制裁以足，無重複處罰必要；另臺灣高雄地方法院
    95年度交聲字第517號、96年度交聲字第298號裁定，均認酒
    後駕車違規，除應處以其他種類行政罰外，其違反行政罰義
    務受罰鍰部分，依行政罰法第26條第1項前段規定，即應依
    刑事法律處罰之，不再依道路交通管理處罰條例裁罰。且依
    司法院釋字第503號解釋意旨「二者處罰目的及處罰要件雖
    不相同，惟其行為如同時符合行為罰及漏稅罰之處罰要件時
    ，除處罰之性質與種類不同，必須採用不同之處罰方法或手
    段，以達行政目的所必要者外，不得重覆處罰，乃現代民主
    法治國家之基本原則」，受處分人既已受吊扣駕照及交通安
    全講習處分，已含有對過去違反義務行為處罰之秩序罰，且
    本案已受刑事制裁，無重複處罰必要。
三、經查：
  (一)按汽車駕駛人飲用酒類或其他類似物後其吐氣所含酒精濃度
    超過每公升0.25毫克或血液中酒精濃度超過百分之0.05以上
    ，不得駕車；又汽車駕駛人，駕駛汽車經測試檢定有酒精濃
    度超過規定標準之情形者，處1萬5000元以上6萬元以下罰鍰
    ，並當場移置保管該汽車及吊扣其駕駛執照1 年，並應接受
    道路交通安全講習，道路交通安全規則第114條第2款、道路
    交通管理處罰條例第35條第1項第1款、第24條第1項第2款分
    別定有明文。再者，依道路交通管理處罰條例第35條第8 項
    規定：「前項汽車駕駛人，經裁判確定處以罰金低於本條例
    第92條第3 項所定最低罰鍰基準規定者，應依本條例裁決繳
    納不足最低罰鍰之部分。」，及違反道路交通管理事件統一
    裁罰基準及處理細則第2 條所定「違反道路交通管理事件統
    一裁罰基準表」所列「汽車駕駛人駕駛汽車，飲酒後其吐氣
    所含酒精成份超過每公升0.55毫克以上，應處最低罰鍰4 萬
    5,000 元，該規定核屬行政罰法第26條之特別規定。查酒後
    駕車經檢察官為緩起訴處分，並命被告向公益團體捐款或提
    供義務勞務者，被告係履行檢察官為緩起訴處分命令，此等
    命令名義上雖非刑罰，但仍是一種特殊的處遇措施，造成被
    告之財產減少或義務增加，性質上亦屬干預人民自由之處分
    ，與刑事制裁無異，實質上為刑事處罰。故檢察官為緩起訴
    處分並命向公益團體捐款者，其捐款解釋上亦屬道路交通管
    理處罰條例第35條第8 項所規定之罰金，監理機關雖不得再
    為行政裁罰，惟若行為人依緩起訴處分所支付之捐款金額，
    未達道路交通管理處罰條例第92條第4 項所定最低罰鍰基準
    規定者，依該條例第35條第8 項之規定，即須補繳不足最低
    罰鍰之部分，始為適法。是以，於緩起訴猶豫期間屆滿後，
    對上述不足額處分，處分機關仍有裁處罰鍰之空間（本院暨
    所屬法院97年法律座談會刑事類提案第39號研討意見參照）
    。次按被告於緩起訴期間內，有下列情形之一者，檢察官得
    依職權或依告訴人之聲請撤銷原處分，繼續偵查或起訴：一
    、於期間內故意更犯有期徒刑以上刑之罪，經檢察官提起公
    訴者；二、緩起訴前，因故意犯他罪，而在緩起訴期間內受
    有期徒刑以上刑之宣告者；三、違背第253條之2第1項各款
    之應遵守或履行事項者，刑事訴訟法第253條之3第1項定有
    明文。據此可知經檢察官為「緩起訴」處分者，於「緩起訴
    」之猶豫期間內，最終是否會被檢察官提起公訴，猶懸而未
    定，亦即「緩起訴」處分於猶豫期間內尚未具有實質之確定
    力，檢察官仍得根據上開規定依職權或依告訴人之聲請，將
    被告「緩起訴」處分撤銷。次按一行為同時觸犯刑事法律及
    違反行政法上義務規定者，依刑事法律處罰之。但其行為應
    處以其他種類行政罰或得沒入之物而未經法院宣告沒收者，
    亦得裁處之。前項行為如經不起訴處分或為無罪、免訴、不
    受理、不付審理之裁判確定者，得依違反行政法上義務規定
    裁處之，此行政罰法第26條第1項、第2項亦有規定。而依行
    政罰法第26條明定之一事不二罰原則，其應受行政罰之行為
    如經不起訴處分或為無罪、免訴、不受理、不付審理之裁判
    「確定」者，始得依違反行政法上義務規定裁處之，並未明
    文包括「緩起訴」處分在內，雖「緩起訴」處分之最終使被
    告免於刑事訴追之效果與「不起訴」處分之效果相同，惟依
    行政罰法第26條第2項之立法意旨，亦必須待緩起訴處分實
    質確定時，被告始最終地確定免於受刑事訴追，原處分機關
    方得為行政裁罰（本院暨所屬法院98年法律座談會刑事類提
    案第24號研討意見參照）。依上開說明，可知檢察官為緩起
    訴處分並命向國庫支付一定金額者，其支付之金額解釋上亦
    屬道路交通管理處罰條例第35條第8項所規定之罰金，監理
    機關雖不得再為行政裁罰，惟若行為人依緩起訴處分所支付
    之捐款金額，未達道路交通管理處罰條例第92條第4項所定
    最低罰鍰基準規定者，依該條例第35條第8項之規定，仍得
    於緩起訴實質確定時，被告確定免於受刑事訴追，裁處補繳
    不足最低罰鍰之部分。
  (二)查受處分人於98年12月14日0時40分許，騎乘車號GGH-321號
    重型機車，行經新北市板橋區○○○路89巷11號前，為警攔
    停盤檢，並對其進行呼氣酒精濃度測試，當場測得其呼氣酒
    精濃度高達每公升0.88毫克，超過法定標準，而有汽車駕駛
    人駕駛汽車經測試檢定酒精濃度超過規定標準之違規行為，
    為受處分人所不否認，並有受處分人簽名其上之臺北縣政府
    警察局北縣警交大字第C00000000號舉發違反道路交通管理
    事件通知單及酒測紀錄單附卷足稽，應堪信其為真實，是受
    處分人有前揭酒後駕車之違規事實堪以認定。抗告意旨雖辯
    稱受處分人係遭強迫酒測，且當時通過平衡測試，又於警局
    製作筆錄，應可安全駕駛，而非該當於刑法第185條之3所規
    定之「不能安全駕駛」云云，惟查，受處分人於98年12月13
    日23時許，在新北市○○區○○路之友人工廠內，飲用高梁
    酒約半瓶，已達無法安全駕駛之狀態，猶騎乘車牌號碼GGH-
    321號重型機車，行經新北市板橋區○○○路89巷11號前，
    經警攔檢並施以酒精濃度測試，測得受處分人酒精呼氣濃度
    達每公升0.88毫克等情，業據受處分人於刑事偵查時坦承不
    諱等情，有臺灣板橋地方法院檢察署檢察官98年度速偵字第
    7642號緩起訴處分書在卷可查，則受處分人空言辯稱係遭強
    迫酒測、又非不能安全駕駛云云，顯係脫免之詞。況是否該
    當刑法第185條之3「不能安全駕駛」之要件，要與受處分人
    是否確有「汽車駕駛人酒精濃度超過規定標準（0.55mg/l以
    上）」違規行為，二者迥不相涉，抗告意旨執此指摘原裁定
    不當，顯係誤會，而非可採。
  (三)抗告意旨復指稱原裁定「騎重型機車行經臺北縣板橋市○○
    ○路89巷11號前... 經員警當場舉發」之事實認定有誤，惟
    查，原裁定關於前開地點之記載，僅係表明受處分人為警舉
    發之位置為何，觀諸抗告狀既載稱「到家樓下（住於板橋市
    ○○○路89巷13號3樓），並將機車停好（停於11號前面）
    」，則原裁定所載，與抗告狀所陳，並不相悖，抗告意旨指
    原裁定事實認定有誤，亦非可採。
  (四)依前揭道路交通管理處罰條例第35條第8款、違反道路交通
    管理事件統一裁罰基準及處理細則第2條所定「違反道路交
    通管理事件統一裁罰基準表」等相關規定，可知倘駕駛人所
    支付之刑事罰金，未達道路交通管理處罰條例第92條第3項
    所定最低罰鍰基準規定者，仍須補繳不足最低罰鍰之部分，
    始為適法。又檢察官為緩起訴處分並命向國庫捐款者，其捐
    款性質上與道路交通管理處罰條例第35條第8項所規定之罰
    鍰無異，監理機關雖不得再為行政裁罰，惟若駕駛人所支付
    之緩起訴處分捐款，未達道路交通管理處罰條例第92條第3
    項所定最低罰鍰基準規定者，於「緩起訴期滿未經撤銷確定
    」後，依該條例第35條第8項之規定，仍須補繳不足最低罰
    鍰之部分。查受處分人所繳納之緩起訴處分金2萬元，未達
    最低罰鍰基準4萬5千元，依上開條文規定，受處分人即須補
    繳緩起訴處分所命繳交之上開金額以外之不足額之部分之罰
    鍰即2萬5千元（計算式為45,000-20,000＝25,000元），始
    為適法。從而，原審依道路交通管理處罰條例第35條第8項
    規定，對於原處分機關裁罰受處分人罰鍰4萬5千元一節，認
    受處分人已依檢察官緩起訴處分命令支付2萬元，仍應就差
    額部分（即2萬5千元）予以裁罰，自屬有據。抗告意旨認原
    裁定違反一事不二罰之法理，惟原裁定已審酌受處分人已依
    緩起訴命令支付具有罰金性質之處分金（即向國庫支付2萬
    元），則該部分不應再裁處行政罰，但因受處分人所支付處
    分金金額低於道路交通管理處罰條例第35條第1項第1款暨違
    反道路交通管理事件統一裁罰基準表所定之4萬5千元罰鍰金
    額，而應依道路交通管理處罰條例第35條第8項規定，繳納
    不足最低罰鍰之部分，則原裁定未違反一事不二罰原則。至
    抗告意旨所述另案之裁判時間分別為96年4月12日、95年9月
    4日、96年4月17日，未及斟酌本院暨所屬法院97年法律座談
    會刑事類提案第39號研討意見，亦與道路交通管理處罰條例
    第35條第8款之規定相左，其見解為本院不採。又抗告意旨
    所指司法院釋字第503號解釋，係營業稅事件之行為人一行
    為同時符合行為罰及漏稅罰之要件，應如何適用營業稅法而
    為處罰，與本案情形，並不相同，亦不得等同視之，受處分
    人執此抗告，亦無理由
四、綜上所述，原審以原處分機關就受處分人酒後駕車之交通違
    規事實裁處罰鍰部分，僅得由受處分人補繳緩起訴處分所命
    繳交國庫捐款金額以外之不足額部分即2萬5千元，因而將原
    處分撤銷，裁處受處分人罰鍰2萬5千元，經核尚無不合。受
    處分人猶執前詞，提起抗告，為無理由，應予駁回。
據上論斷，應依道路交通事件處理辦法第25條，刑事訴訟法第41
2條，裁定如主文。
中    華    民    國    100    年    5    月    11    日
                  刑事第十七庭審判長法  官  王炳梁
                                    法  官  陳世宗
                                    法  官  周明鴻
以上正本證明與原本無異。
不得再抗告。
                                    書記官  郭彥琪
中    華    民    國   100    年    5     月    11    日